【裁判字號】    92,上易,49
【裁判日期】    920422
【裁判案由】    清償債務
【裁判全文】
臺灣高等法院臺南分院民事判決  九十二年度上易字第四九號  Ｊ
      上  訴  人  甲  ○  ○
      訴訟代理人  陳  文  欽  律師
      被上 訴 人  乙  ○  ○.
右當事人間請求清償債務事件，上訴人對於中華民國九十一年十二月十七日臺灣臺南
地方法院第一審判決（九十一年度訴字第一三二二號）提起上訴，本院判決如左：
    主      文
原判決關於命上訴人給付超過「新臺幣柒拾萬玖仟貳佰元，及自八十七年十二月七日
起至清償日止，按週年利率百分之二十計算之利息」部分，及訴訟費用之裁判均廢棄
。
右廢棄部分，被上訴人在第一審之訴駁回。
其餘上訴駁回。
第一、二審訴訟費用由上訴人負擔。
    事      實
甲、上訴人方面：
  一聲明：求為判決：
    (一)原判決廢棄。
    (二)右開廢棄部分，被上訴人在第一審之訴駁回。
    (三)第一、二審訴訟費用由被上訴人負擔。
  二陳述：除與原判決記載相同者，茲引用之外，補稱：
    (一)系爭借貸契約之當事人為被上訴人與戴秀瑲，並非上訴人：
      本件借款時僅由戴秀瑲簽發本票交予被上訴人，上訴人並未共同簽發本票或在
      本票背面背書，另由證人即承辦本件借款設定抵押權登記之代書王清鈺於原審
      之證詞，及設定抵押權登記資料中約定之借款人為戴秀瑲，亦可得知。此外由
      被上訴人在原審所提出之銀行匯款單，可知戴秀瑲為借款人，自民國八十七年
      十一月以後被上訴人未受清償時，均是以戴秀瑲為追討借款對象，此有戴秀瑲
      親筆欠借新臺幣（下同）七十五萬元之字條及四張共七十五萬元之本票可證。
      被上訴人直至原審言詞辯論終結，均未證明上訴人曾付過本金或利息，縱曾有
      返還本金或利息，亦係代戴秀瑲清償債務而已。
    (二)如認上訴人亦為借款人，依被上訴人及其妻陳蔡銀秀於原審及另案之陳述，僅
      可認為上訴人與戴秀瑲為系爭借款共同債務人，且並未約定為連帶債務，依民
      法第二百七十一條前段規定，應各平均分擔債務，原審判決令上訴人負擔全部
      借款之清償責任，實無理由。
    (三)系爭借款係成立於八十六年一月間，並於八十六年四月八日設定擔保抵押予訴
      外人陳蔡銀秀，惟上開設定抵押登記已於八十七年六月四日，因系爭借款之清
      償而塗銷，系爭借款債務亦已清償而消滅。雖被上訴人抗辯該抵押權塗銷係上
      訴人以詐欺及偽造文書方式所為，惟欲塗銷抵押權登記，除須檢附「他項權利
      證明書」外，若無被上訴人配合提出清償証明、印鑑章及印鑑證明等相關文件
      ，亦無法辦理，足見被上訴人此處抗辯不可採。
    (四)被上訴人早已知悉上訴人與戴秀瑲原為男女朋友，其得知二人於八十七年十月
      二十四日分手後，仍向戴秀瑲索取利息，並要求簽寫欠借字條及簽發本票，而
      戴秀瑲亦予以同意給付利息及簽寫字條及本票，此除可證明戴秀瑲為借款債務
      人外，戴秀瑲所為上開行為，業已成立免責債務承擔之合意，被上訴人再向上
      訴人請求給付借款，自無理由。縱使戴秀瑲後於八十八年十一月十五日再設定
      抵押予被上訴人之妻陳蔡銀秀，惟此應予上訴人無關。
  三證據：除援用第一審所提證據外，補提抵押權塗銷登記暨清償證明、土地及建物
    登記謄本、筆錄影本各一件為證。
乙、被上訴人方面：
  一聲明：求為判決：
    (一)上訴駁回。
    (二)第二審訴訟費用由上訴人負擔。
  二陳述：除與原判決記載相同者，茲引用之外，補稱：
    (一)上訴人於八十六年一月間向被上訴人借款一百萬元購買房屋，並開立本票及將
      所購得之房屋設定第二順位抵押權予上訴人作為擔保，只是該房屋係以上訴人
      女友戴秀瑲為所有權人，抵押權人則登記為上訴人之妻陳蔡銀秀，有兩造於八
      十六年六月十九日在仁德鄉公所聲請調解時，對上訴人之錄音所載譯文可證。
    (二)上訴人主張陳蔡銀秀之抵押權已於八十七年六月二日塗銷，因此兩造間一百萬
      元之債務已因清償而消滅，惟上開塗消抵押權登記事件，已因被上訴人受騙而
      重新設定在案，且上訴人於抵押權塗銷登記後之八十七年七月八日，仍對帳簽
      寫共貸借六十五萬元餘額之借條，並有上訴人所自書之答辯狀為證，可知系爭
      借款尚未完全清償，是上訴人猶以與本案無關之戴秀瑲與陳蔡銀秀間抵押關係
      延滯訴訟，實無理由。
  三證據：均援用第一審所提證據。
    理      由
一、被上訴人主張：上訴人前偕同原審共同被告戴秀瑲向伊借款一百萬元，約定月息
    為二分，按月攤還本息，並以所購房屋設定抵押權擔保，兩造於八十七年七月八
    日會算尚欠款六十五萬元；又於同年十月二日以相同利息再向伊借款六萬元，經
    扣除當月應付利息後即交付五萬九千二百元，上訴人自同年十一月二十日起即未
    依約繳納利息，借款本金七十一萬元迄未返還，爰依消費借貸法律關係，請求上
    訴人應給付被上訴人七十一萬元及自八十七年十一月二十一日起至清償日止按週
    年利率百分之二十計算之利息。（被上訴人另請求原審共同被告戴秀瑲應給付被
    上訴人七十一萬元及自八十七年十一月二十一日起算遲延利息，原審判命應給付
    被上訴人四萬元及自八十七年十二月七日起算之遲延利息，未據聲明不服）。
    上訴人則以：本件系爭借款係原審共同被告戴秀瑲向被上訴人所借，此由借款所
    欲購買房屋、簽發本票擔保、並提供房屋設定抵押擔保者均為戴秀瑲均可得知；
    伊前係受戴秀瑲所託前去還款，並因被上訴人當時不在家，才以自己姓名簽寫欠
    借金額六十五萬元之借據；再伊於八十七年九月間與戴秀瑲分手後，被上訴人均
    向已用借據承諾欠借七十五萬元為免責承擔債務之戴秀瑲收取系爭借款同年十、
    十一月之利息，伊應已無償還債務責任；縱認上訴人為借款人，亦係與戴秀瑲共
    同借款，僅應負擔一半債務，且前開抵押權設定登記，已於八十七年六月四日以
    清償為由塗銷，系爭借款債務已因清償而消滅等語，資為抗辯。
二、本件被上訴人主張：上訴人於八十七年十月二日因需週轉金，向被上訴人借款六
    萬元，約定月息二分，並提供面額六萬元之支票一紙作為擔保，經被上訴人扣除
    應付之利息八百元後，即於當日匯款五萬九千二百元至戴秀瑲於彰化銀行帳戶，
    交予上訴人一節，業據其提出上訴人簽發票據金額六萬元之支票、及戶名為戴秀
    瑲、存款金額為五萬九千元之存款存根聯影本各一紙為證（見第一審卷第十頁）
    ，上述開票借款及迄今尚未返還之事實，並為上訴人於另案所自承（見第一審九
    十一年度訴字第三一四號卷第二二頁），自堪信為真實。
    惟按債權人除民法第二百零五條限定之利息外，不得以折扣或其他方法，巧取利
    益，同法第二百零六條定有明文。本件被上訴人就上訴人之借款六萬元款項之交
    付，既係預先扣除應付利息八百元，並僅交付五萬九千二百元予上訴人，自屬民
    法第二百零六條所謂以折扣方法巧取利益，則關於折扣八百元之巧取利益，係屬
    違反禁止規定，被上訴人既未實行交付，則此部分之消費借貸契約並未成立，即
    不發生返還請求權，被上訴人自不得請求返還。從而，被上訴人之該筆借款債權
    ，應認在五萬九千二百元之範圍內，始得依消費借貸之法律關係請求返還。
三、被上訴人另主張：上訴人即舊識甲○○偕同其女友即原審共同被告戴秀瑲，於八
    十六年一月間向被上訴人借款一百萬元，約定利息為月息二分（以下稱系爭借款
    ），並提供以該款所購買房屋供被上訴人之配偶陳蔡銀秀設定抵押權作為系爭借
    款擔保，因上訴人甲○○尚有欠款五萬元未清償，被上訴人乃於八十六年一月九
    日、二十八日分別交付上訴人甲○○面額五十萬元、四十五萬元之支票各一紙，
    除按月攤還本金及利息，嗣被上訴人與上訴人甲○○於八十七年七月八日會算借
    款餘額並預扣利息後，即由上訴人甲○○當場簽立尚積欠被上訴人借款本金六十
    五萬元之借據一紙交付等事實，業據提出上訴人甲○○九十一年二月四日書寫之
    信函、八十六年一月六日及八十七年七月八日書寫之字條、借據各一紙、支票一
    紙、存款存根聯五紙、建物登記謄本及電話錄音譯文各一份、存證信函二份、及
    於八十九年六月十九日在台南縣仁德鄉公所調解系爭借款時之談話錄音帶為證。
    上訴人對帶同戴秀瑲借款一百萬元，被上訴人交付九十五萬元，及於八十六年一
    月六日及八十七年七月八日書寫之字條、借據各一紙部分自認真正；惟以系爭借
    款之借款人為原審共同被告戴秀瑲，伊非借款人，又由抵押權之塗銷原因為清償
    ，可見系爭借款債務已因清償而消滅，縱未清償，如認系爭借款係上訴人與戴秀
    瑲共同借款，亦僅須半數責任云云置辯，本院查：
  (一)就上訴人是否為系爭借款之債務人部分：
    1.按債權債務之主體，以締結契約之當事人為準，故凡以自己名義締約為債務之
      負擔者，無論其實際享用債權金額之人為何人，當然應由締結契約之當事人負
      歸償之責；亦即名義上之債務人，就其債務應向債權人負擔清償之責，無論其
      有無為他人代借或轉借情事，或所借之款係供他人使用，均不得對於債權人主
      張免責（參照最高法院十八年上字第八六七、九三七、一四二二、一八三一號
      判例意旨）。
    2.被上訴人主張其於八十六年一月間出借系爭借款予上訴人時，因上訴人尚有欠
      款五萬元未清償，故被上訴人僅交付上訴人面額五十萬元、四十五萬元之支票
      各一紙之事實，業據其提出五十萬、四十五萬元之支票存根各一紙為證（見第
      一審卷第一○七頁），上訴人對於系爭借款成立前尚積欠被上訴人五萬元，及
      被上訴人共交付九十五萬元之事實固不爭執，惟抗辯系爭一百萬元之借款人應
      係戴秀瑲云云，但查：被上訴人與戴秀瑲之前並無借貸行為，苟系爭一百萬元
      金額之借款人真為戴秀瑲，被上訴人僅交付九十五萬元款項之行為，顯與常情
      不符；則被上訴人因上訴人借款一百萬元，扣除先前欠款五萬元後，交付九十
      五萬元款項，即與系爭借款一百萬元之金額相符，是被上訴人主張上訴人為系
      爭借款之借款人一節，尚非無據。
    3.兩造於八十九年六月十九日在仁德鄉公所調解委員會，由該會調解委員即證人
      楊進財居中調解系爭借款之清償事宜，被上訴人於調解過程中就對話內容進行
      錄音存證，為上訴人所知悉一節，業據證人楊進財證稱：「當時要錄音時，我
      們三人都知道被上訴人要錄音」等語（見原審卷第一七三頁），則上訴人辯稱
      對被上訴人之錄音存證行為並不知情，不得以上開對話內容之錄音作為證據云
      云，即無可採。又被上訴人所提出之錄音譯文（見本卷第十六至十九頁），業
      據第一審法院會同兩造及證人楊進財當庭勘驗該錄音帶之對話內容相符，並經
      證人楊進財確認無訛，有勘驗筆錄在卷可參（見第一審卷第一七三頁）。再觀
      之錄音譯文內容，上訴人陳稱：「‧‧‧我（即上訴人）有向他（即被上訴人
      ）『參詳』要買屋‧‧‧他就借我‧‧‧我那間屋，買的不是買我的名字，是
      買我女友（即戴秀瑲）的名字‧‧‧他看我有一間生意在那裡做，他就借我‧
      ‧‧我買屋，我向他借一百萬元，我給他設定二胎‧‧‧我若賺錢的時後，我
      就還他，利息是二分這樣算‧‧‧當初時為什麼要跟他借一百萬？是匆匆不夠
      錢」等語（見原審卷第十六頁）。則依上訴人上開所述，除自陳因購買房屋而
      向被上訴人借款一百萬元外，亦自承負有系爭借款之還款義務。
    4.況另案原審九十一年度訴字第三一四號被上訴人配偶陳蔡銀秀訴請上訴人清償
      債務事件，上訴人於審理時自陳：「我每月都有拿錢還給乙○○先生」等語（
      見該卷第二二頁），可見上訴人確實亦有還款行為，若上訴人非系爭借款之借
      用人，何以每月拿錢還給被上訴人。
    5.又被上訴人主張上開借款金額經兩造於八十七年七月八日會算後，尚有本金六
      十五萬元未清償，業據其提出上訴人所自書之「甲○○共貸借六十五萬87.7.8
      」借據一紙可按（見第一審卷第八頁），上訴人亦已自承上開借據為其所寫（
      見原審卷第三十頁、原審九十一年度訴字第三一四號卷第二二頁），
    6.上訴人雖辯稱係代戴秀瑲還款並代書借據云云，惟上訴人既自承自八十四年四
      月間起，即與戴秀瑲合夥經營美容坊，並由上訴人負責對外調借週轉金事宜（
      見第一審卷第四一頁），顯見上訴人係具有一般金錢借貸交易常識之人，對於
      在借據上載明借款金額並據以簽名所應擔負之法律責任，自難諉為不知，果若
      係代戴秀瑲書立借據，何以未載明代理意旨，在調解時亦陳稱積欠借款未還事
      實，自難信上訴人此部分辯解為可採。
    7.綜上所述，被上訴人主張系爭借款之借用人為上訴人等語，堪可信為真實。上
      訴人所辯系爭借款係原審共同被告戴秀瑲所借云云，即無可採。
  (二)上訴人另以伊與戴秀瑲為系爭借款共同借款人為辯，然查：
    1.依上訴人提出之土地抵押權設定契約書其上載明義務人兼債務人為戴秀瑲（見
      原審卷第九十、九一頁），惟證人即辦理上開抵押權設定登記之代書王清鈺證
      稱：因為房屋所有人為戴秀瑲，所以就寫戴秀瑲為借款人（見第一審卷第六四
      頁），其對於系爭借款之借貸過程並不知情（見臺灣臺南地方法院檢察署九十
      一年度發查字第一八○八號偵查卷第五十九頁背面），證人王清鈺證詞不足已
      證明戴秀瑲為系爭借款之借款人。又房屋所有權人不必然即為出資人，是臺南
      市○○段第○一三八二建號房屋雖登記予戴秀瑲，尚難即可據以認定即為系爭
      借款之債務人；況抵押權人陳蔡銀秀亦自陳未曾借款予戴秀瑲（見發查卷第六
      五頁、原審法院九十一年度訴字第三一四號清償債務卷第二一頁），顯不得據
      本件土地抵押權設定契約相關文件之記載，即認戴秀瑲為系爭借款之借款人。
    2.被上訴人主張系爭借款自八十六年一月起，均由上訴人按月還款，嗣因不知其
      與戴秀瑲吵架拆夥翹家情事，乃於八十七年十月十七日匯款繳納會錢予戴秀瑲
      之際，扣減十月份之利息，事後上訴人才告知與戴秀瑲拆夥一節，業據提出存
      款存根聯一紙為證（見原審卷第十一頁）。上訴人於原審九十一年度訴字第三
      一四號審理時，自陳每月都有拿錢還給被上訴人（見該卷第二二頁）；於仁德
      鄉公所調解委員會亦陳稱：八十七年九月因和戴秀瑲意見不合協議分手而離開
      ，事後經過一、二個月有跟被上訴人說等語（見原審卷第十七頁），大致相符
      ，而上訴人與戴秀瑲為男女朋友期間，又有戴秀瑲使用彰化銀行帳戶之事實，
      故在被上訴人未能如期受領上訴人系爭借款十月份利息時，乃自上訴人女友戴
      秀瑲收取利息，亦屬人之常情，亦不能認為第三人戴秀瑲代上訴人清償債務，
      即可認定系爭借款為上訴人與原審共同被告戴秀瑲共同借貸。
    3.又被上訴人前在本案原審以同一消費借貸契約暨不真正連帶債務之法律關係為
      由，於第一審起訴請求戴秀瑲應給付被上訴人七十一萬元及遲延利息部分，經
      原審判決認原審共同被告戴秀瑲並非系爭借款之借款人，而駁回被上訴人之訴
      確定在案。
    4.上訴人所辯伊與戴秀瑲為系爭借款共同借款人，伊僅須負擔半數債務云云，亦
      無可採。
  (三)上訴人另辯稱系爭借款所擔保之抵押權設定登記，已於八十七年六月四日以清償
    為原因塗銷，故系爭借款已因清償而消滅，並提出債務清償證明書一紙為證（見
    本院卷第五十二頁），惟為被上訴人所否認，經查：設定上開抵押權原係為系爭
    借款債權之擔保，若借款債權因清償而消滅，其擔保物權自可塗銷，惟抵押權業
    經塗銷，並不必然表示借款債權即係因清償而消滅，亦有可能因拋棄物上擔保等
    其他原因所造成，本件抵押權設定登記之權利義務人，與系爭借款權利義務人，
    於外觀形式上並非同一，已如前述，又系爭借款債權人為被上訴人，惟抵押權之
    權利人則為陳蔡銀秀，亦有不同，是似不宜以上開抵押權設定登記業經塗銷，即
    推論系爭借款業經清償消滅。況上訴人於抵押權登記塗銷後之八十七年七月八日
    ，猶簽立尚積欠被上訴人系爭借款本金餘額六十五萬元之借據一紙（見第一審卷
    第八頁），甚至於八十九年六月十九日與被上訴人進行調解時，仍不否認系爭借
    款仍未清償完畢（見第一審卷第十七、十八頁），由上開證據資料，可證上開抵
    押權設定登記之塗銷，並非肇因於系爭借款業經清償完畢所致，是上訴人辯稱系
    爭借款已經清償完畢，為不足採。
  (四)綜上所述，被上訴人主張：上訴人甲○○於八十六年一月間向被上訴人借款一百
    萬元，約定利息為月息二分，除按月攤還本金及利息，嗣經於八十七年七月八日
    會算借款餘額，上訴人尚積欠被上訴人借款本金六十五萬元之事實，堪可信為真
    實。上訴人所辯伊非債務人，或系爭借款債務已經清償，或係與原審共同被告戴
    秀瑲為系爭借款共同借款人僅須負擔半數債務云云，均無可採。
四、上訴人另主張就系爭借款已因原審共同被告戴秀瑲為免責之債務承擔，而免除給
    付責任，惟為被上訴人所否認，經查：原審共同被告戴秀瑲固於八十七年十二月
    七日向被上訴人借款四萬元時，另加計上訴人前向被上訴人借款之七十一萬元款
    項，而簽立伊向被上訴人借款七十五萬元借據等情，業據被上訴人提出載有「茲
    向乙○○借款共計柒拾伍萬元整，戴秀瑲，87.12.7」字樣之借據一紙為證（見
    第一審卷第十五頁），惟由戴秀瑲書予被上訴人上開借據內容，尚無法積極認定
    戴秀瑲有免除上訴人系爭債務責任，並自為承擔之意思表示亦無免除上訴人系爭
    借款債務之意思，縱認上訴人與戴秀瑲另有債務承擔之約定，然既未經債權人即
    被上訴人承認（見本院卷第三十六頁、第四十六頁），對於被上訴人自不生法律
    上之效力；且上訴人復無法舉證證明被上訴人在其表示債務由戴秀瑲承擔時，有
    為同意之意思表示，上訴人抗辯系爭借款業經戴秀瑲為免責之債務承擔，而免除
    給付責任，亦不足採。
五、按利息或其他報償，應於契約所定期限支付之；遲延之債務，以支付金錢為標的
    者，債權人得請求依法定利率計算之遲延利息；但約定利率較高者，仍從其約定
    利率。民法第四百七十七條前段、第二百三十三條分別定有明文。本件兩造既約
    定月息兩分（即年利率百分之二十四），且上訴人每月繳納利息之日為當月二十
    日，有上訴人之陳述狀（見原審卷第六頁）、借據一紙（見原審卷第八頁）附卷
    可稽，且上訴人於八十七年十一月二十日即未依約繳納全部利息，因此被上訴人
    自得請求自八十七年十一月二十一日起至清償日止，按週年利率百分之二十計算
    遲延利息。
六、從而，被上訴人依消費借貸之法律關係，請求上訴人應給付被上訴人七十一萬元
    ，及自八十七年十一月二十一日起至清償日止，按週年利率百分之二十計算遲延
    利息，在七十萬九千二百元（系爭借款尚未返還之六十五萬元及八十七年十月二
    日之借款五萬九千二百元），及自八十七年十一月二十一日起至清償日止，按週
    年利率百分之二十計算之利息之範圍內，為有理由，應予准許，逾此部分之請求
    ，核屬無據，不能准許。
    原審就超過上開應准許部分，為上訴人敗訴之判決，自有未洽。上訴意旨雖未指
    摘及此，惟原判決既有可議，自應由本院予以廢棄改判，上訴人此部分上訴為有
    理由。至於上開應准許部分，原審判命上訴人如數給付，核無違誤，上訴意旨，
    就此部分，仍執陳詞，指摘原判決不當，求予廢棄，為無理由，應駁回其上訴。
七、本件事證已臻明確，兩造其餘之攻擊防禦方法及未經援用之證據，經斟酌後認均
    不足以影響本判決之結果，無逐一詳予論駁必要，併此敘明。
八、據上論結，本件上訴為一部有理由，一部無理由，依民事訴訟法第四百五十條、
    第四百四十九條第一項、第七十九條但書，判決如主文。
中      華      民      國    九十二    年      四      月    二十二    日
                                    臺灣高等法院臺南分院民事第三庭
~B1審判長法官  林    輝    雄
~B2      法官  王    明    宏
~B3      法官  丁    振    昌
右為正本係照原本作成。
不得上訴。
中      華      民      國    九十二    年      五      月      五      日
~B法院書記官  黃    惠    美


司法院資訊處製作；財團法人民間司法改革基金會備份。
